【裁判字號】    91,重訴,54
【裁判日期】    921128
【裁判案由】    殺人
【裁判全文】
臺灣高雄地方法院刑事判決                          九十一年度重訴字第五四號
    公  訴  人  臺灣高雄地方法院檢察署檢察官
    被      告  甲○○
    選任辯護人  許安德利律師
                許世律師
右列被告因殺人案件，經檢察官提起公訴（九十一年度偵字第一三八三六號），本院
判決如左：
    主  文
甲○○殺人，處有期徒刑伍年貳月。
三角刮刀壹把，沒收之。
    事  實
一、甲○○、涂文章均受僱於新成祥漁業股份有限公司（下稱「新成祥公司」），甲
    ○○在高雄市籍漁船「新成祥一一號」擔任大車即輪機長，負責維修船上所有
    機械設備，涂文章則在該漁船擔任大副，負責管理船上所有船員並撈捕魚獲。民
    國八十八年六月二十八日，「新成祥一一號」漁船自高雄港出發，進行為期三
    年之遠洋捕魚作業，出發後最初二年，甲○○與涂文章二人相處尚稱和諧，第三
    年起，二人則常因魚獲排放或機械維修等問題而時有爭吵，涂文章更另有數次細
    故持生魚片刀追嚇大陸船員朱安志等人，並持斧頭砍傷大陸船員張興明之情形。
    嗣於九十一年六月十四日八時三十分許，「新成祥一一號」漁船航行至南緯九
    度、東經三度之大西洋公海進行捕魚作業時，因船頭油艙之排氣管破裂，涂文章
    與大陸船員董萬耀一同至輪機長室，找甲○○索取自行車內胎膠皮欲修復破裂油
    管，遭甲○○以有事找船長乙○○報告為由拒絕，二人遂發生激烈爭吵，涂文章
    乃向甲○○挑釁，邀甲○○至甲板上單挑，但甲○○不予理會且將房門關上，涂
    文章便要求董萬耀去找船長乙○○過來處理此事，並跑回自己房間拿取生魚片刀
    一把（刀刃長三十三公分、刀柄長十五公分），甲○○此時在房間內，因恐涂文
    章會去而復返對其不利，乃打開床鋪下方第二抽屜，取出其所有供平日維修船上
    機械設備使用之三角刮刀一把（刀刃長十點五公分、刀柄長四十八公分），握在
    右手上等待。數分鐘後涂文章右手持生魚片刀一把返回，並打開其房門大聲辱罵
    三字經，詎甲○○竟萌生殺人之犯意，趁涂文章不及注意之際，以右手持三角刮
    刀猛力朝涂文章之左胸近心臟之要害處刺一刀，刀刃完全插入直至刀柄，造成涂
    文章受有左胸部嚴重刀刺傷，斯時，涂文章雖遭刺中要害，但仍有反擊能力，隨
    即持手中生魚片刀揮向甲○○之右手掌背面大拇指下方，欲使甲○○放下手中之
    三角刮刀，造成甲○○受有右手掌背面刀傷約四、五公分之傷害，甲○○遂再出
    手毆擊涂文章之左眼處，致涂文章之左眼眶部受有擦傷及周圍瘀傷三乘以五公分
    ，並將涂文章推倒靠於房門上，待涂文章無力支撐放下手中之生魚片刀，甲○○
    遂順勢拔出上開三角刮刀，並持上開三角刮刀前往他處清洗，並為自己之傷口止
    血，再返回房間坐在床鋪上，任令涂文章倒靠在門邊，慢慢滑下仰臥在房門外地
    面上。嗣董萬耀帶同船長乙○○前往輪機室，發現涂文章倒臥在房門外，乃緊急
    施以急救，惟涂文章仍於同日九時許不治死亡。迨至九十一年六月二十三日九時
    三十分許，「新成祥一一號」漁船駛進南非開普敦港後，先由南非員警前來協
    助處理，再於同年六月二十七日，由我國員警前往南非查獲，並扣得甲○○所有
    供犯罪所用之前揭三角刮刀一把。
二、案經涂文章之弟丙○○告訴暨內政部警政署刑事警察局移送臺灣高雄地方法院檢
    察署檢察官偵查起訴。
    理  由
一、訊據被告甲○○固不否認有於右揭時、地，手持其所有之三角刮刀一把刺入被害
    人涂文章左胸要害處，被害人並因而不治死亡等情，惟矢口否認有殺人犯行，辯
    稱：是被害人先拿生魚片刀至其房中挑釁，並持生魚片刀朝伊刺殺一刀，但未刺
    中，伊為自衛，遂轉身彎腰自抽屜中拿出三角刮刀抵抗，但尚未站起時，被害人
    就第二次朝伊刺殺，遂刺中伊右手虎口，然被害人右眼已盲，未看見其已彎下身
    拿出三角刮刀，並已將三角刮刀放在右手上，且房間內光線陰暗，當天風浪高達
    七、八級，船身搖晃劇烈，被害人又酒醉，所以被害人一靠過來，就自行刺入其
    拿在手上之三角刮刀，船長說當天風浪僅三級並不實在等云云。
二、經查：
  (一)被告確於右揭時、地，與被害人發生爭吵，並持三角刮刀一把刺入被害人左胸近
    心臟要害處等情，業據被告於警訊、偵查及本院審理時坦承不諱，核與告訴人丙
    ○○迭於偵查及本院審理時之指訴，暨證人即大陸船員祁來成於警訊時證稱：當
    天上午七時至九時，其人在輪機室當班，看見大副先敲大車的房門，大車沒開門
    ，後來大副自己打開大車的房門，之後兩人吵起來，吵了二、三分鐘後，大副把
    門關起來，很生氣快步離開，因為其是船員，他們二人是幹部，他們吵架其不好
    意思在場，就到輪機室下方加油，約半小時後再上來，就見到大車房間門口有血
    跡，其上來時除了血跡沒有見到人躺在地上等語；證人即大陸船員董萬耀於警訊
    中證述：因為船頭右側的倉庫內油管破裂，大副要其一起去大車房間，找大車要
    自行車的內胎膠皮，用來修復破裂油管，不久二人起爭執，用台語互罵，大副要
    大車到甲板單挑，大車不理將門關上，大副就叫其去找船長，船長走出駕駛台，
    要大副不要再鬧事，此時大副已跑回自己房間拿了一把生魚片刀走向大車房間，
    二人大聲以台語互罵幾句後，就沒有聲音了，其看沒有動靜就回原來地方工作，
    看到船長往大車房間走去沒有多久，船長就拿了該把生魚片刀上來，並要其找幾
    個人下去大車房間把大副抬上來，其與其他船員下去大車房間抬大副時，看見大
    車在用類似酒精的藥來擦右手傷口等語；證人即船長乙○○於偵查時證稱：其原
    本在海圖室內，大陸船員董萬耀上來說被告與被害人在吵架，被害人要他來叫其
    下去處理，因為吵架是用台語，大陸船員聽不懂內容，其走到輪機長室時，看見
    門是開的，被害人躺在門口，左手邊掉了一支生魚片刀，地上流了很多血，被告
    坐在床上，右手邊放著一把三角刮刀，其便找其他船員將被害人抬回房間等語，
    均大致相符，並有被告所有之前揭三角刮刀一把及被害人持有之生魚片刀一把扣
    案可資佐證。此外，復有經我國行政院農業委員會駐開南非普敦漁業專員驗證之
    海事報告、船員名單、被害人護照各一紙、超低溫漁船大車聘用合約書、漁船船
    員手冊、漁船出港申請書、船員名冊各一份，及漁船暨相關證物照片八張附卷足
    憑。而被害人確因而死亡，且左眼、左眼框部有擦傷，周圍瘀傷為三乘五公分，
    亦有經我行政院農業委員會駐開普敦漁業專員驗證，由南非共和國內政部簽發之
    死亡證明書、LOURENS博士簽立之司法相驗報告臺灣高雄地方法院檢察署法醫師
    尹莘玲製作之審閱書各一份，及被害人照片十八張在卷可按。
  (二)被告雖以前揭情詞置辯，惟對照其於偵查時對案發過程描述：被害人拿刀子刺向
    伊脖子，伊馬上縮到一邊，拿抽屜的三角刮刀出來，當時我坐在椅子上，把右手
    伸出來阻擋，被他劃一刀，我把三角刮刀放在右手上，被害人衝過來，就刺入他
    肚子等語（見九十一年七月九日偵查筆錄），前後已有諸多不符。又被告雖辯稱
    當天風浪高達七、八級，且房間內光線陰暗，被害人右眼已盲未看見其手中持有
    三角刮刀，且因酒醉向前衝，才自行刺入其拿在手上之三角刮刀云云，然依卷附
    之海事報告所載，事發當天天氣晴朗，海象風速約三級，證人乙○○依其擔任船
    長所得之特別知識及經驗，亦於偵查及本院審理時證稱：當天風速約三級，經常
    在船上工作的人員只會覺得稍微晃動，可以站的穩等語，加以被害人雖喝過酒，
    惟其血液經送驗鑑定其死亡前是否曾服用藥物、毒物及酒精，結果呈氰化物陰性
    反應，亦未檢出第一級毒品嗎啡成分、第二級毒品甲基安非他命或安非他命成分
    及其他可揮發有機藥物成分，且酒精濃度僅約為零點零八九％（Ｗ／Ｖ），其濃
    度尚未造成平衡感受損、定向力障礙、感覺障礙或肌肉失調明顯等症狀，有內政
    部警政署刑事警察局九十一年七月十日刑鑑字第九一０一七四一七八號鑑驗通知
    書暨所附酒精濃度說明資料一份附卷足憑，且案發房間內尚有一盞日光燈，被告
    手持之三角刮刀，總長則約五十八點五公分，有員警製作之凶器繪圖二紙附卷可
    稽，被害人之右眼即便已失明，惟其既非於事故當天或前幾天剛失明，而係已有
    一長段時日，顯然被害人已習慣以單眼視物，當不致於連其正前方被告手持長達
    五十八點五公分之三角刮刀，亦無察覺。
  (三)另由被害人所受身體左胸部之一處刀刺傷觀之，傷口下方有一半圓形印痕，寬度
    為二點二公分，為刀柄所致，亦即表示刀刃完全插入直至刀柄等情，有上開司法
    相驗報告、審閱書及被害人照片等物在卷可按，足見被告當時所施力道之猛烈，
    依常理而言，應非單純因被害人未察覺被告持有三角刮刀而自行趨前一步所致，
    否則當不會產生如此清晰之刀柄印痕。再依卷附之被告右手掌照片，被告遭被害
    人刺傷之傷口，係在右手掌背面大拇指下方接近手腕處，長度約四、五公分，由
    左下方延伸至右上方，且左下方傷口較深、右上方傷口較淺，倘被害人先持刀刺
    向被告之脖子處，而被告除彎下身拿取三角刮刀外，尚伸右手掌背面阻擋，則其
    遭劃傷之部位，理當為右手掌背面另四指下方處方符常情，是被告辯稱：係被害
    人先拿生魚片刀刺向其脖子處云云，尚不足採。
  (四)又被害人生前所受之傷害，除左胸部一處致命刀刺傷外，尚有左眼、左眼框部之
    擦傷及瘀傷，證人乙○○於偵查時到庭證稱：到達被告房間時，發現被害人躺在
    地上、臉朝上，搬運被害人回他房間急救時，有可能擦傷被害人之肩膀，但臉部
    應該不會等語，參以被告於警訊中亦供稱：三角刮刀刺入被害人腹內後，二人纏
    鬥一起至房門口等語，是依被害人左眼部之受傷部位及受傷範圍觀之，自應係遭
    被告毆擊所造成，而非遭刺傷倒地時或搬運急救時所造成。
  (五)再被告雖於偵查時，經承辦檢察官訊問是否先拿取三角刮刀，或先遭被害人刺傷
    時，供稱：不是很清楚，其彎下身去拿刀，拿在右手上後，聽被害人叫了一聲，
    轉過頭看見被害人遭其刺傷，其右手掌背面亦遭被害人刺傷等語，惟證人乙○○
    於偵查時證稱：發現時被告之房門上沒有血跡，其未進入被告房間，站在門口看
    裡面應該沒有血跡，被害人仰躺在房門外地面上，頭靠近房門、腳朝向外等語，
    倘被害人確已持生魚片刀衝入被告房間，持刀刺傷被告之右手掌背面，並遭被告
    持三角刮刀刺入左胸部，被告復花費三分鐘時間始將被害人推出房門外，則被告
    之房間內理應會留下明顯血跡，故被告一再辯稱被害人當時已持刀衝入其房間云
    云，實不足採，被害人應係站立於被告之房門口時，即遭被告持三角刮刀刺殺，
    並因遭被告推倒靠在房門上，再慢慢順勢滑下仰臥在房門外地面。參以被害人欲
    返回自己房間拿取生魚片刀時，另求董萬耀去找船乙○○過來處理此事，且其打
    開被告之房門後，復未立即衝向被告，而係挑釁被告出來單挑，則被害人主觀上
    應無殺害被告之意，且客觀上亦無任何著手殺害被告之行為，自堪認定。
  (六)況且，被告及被害人二人即常因魚獲排放或機械維修等問題而時有爭吵，被害人
    更另有數次細故持生魚片刀追嚇大陸船員朱安志等人，並持斧頭砍傷大陸船員張
    興明之情形，此為被告所不否認，則被告於案發前，與被害人發生激烈爭吵，被
    害人並向甲○○其挑釁後，依二人長期互動關係，且被害人曾數次細故持生魚片
    刀追嚇大陸船員，恐被害人會持刀返回案發現場，從而持三角刮刀在房內等待，
    嗣被害人果持生魚片刀返回案發現場，被告遂以三角刮刀刺殺被害人，故被告前
    揭辯詞，應尚不足採信。
  (七)又左胸近心臟不遠處為人體之要害，持尖刀刺入左胸，足以刺及心臟致人於死之
    事實，眾所周知，自為被告所明知，則被告持尖銳之三角刮刀，猛力刺入被害人
    之左胸，傷口途徑進入左胸腔，經過第五根肋間之肌肉，伸展至心包膜與心臟（
    包括左心房之前壁與後壁），經過心包膜之下方與橫隔膜，止於橫隔膜，有前揭
    司法相驗報告、審閱書及被害人照片等物在卷可按，參以被告於偵查時自承：刀
    子刺中被害人後，其花了三分鐘將被害人推出房門外，然後再將刀子拔出來，被
    害人倒靠在其房門邊，其就去洗手處理自己之傷口，並沒有想到要幫被害人止血
    ，也沒有想到要叫別人來幫忙等語；於警訊中更自承：刺倒被害人後，其將手上
    傷口用水洗乾淨，然後止血，坐在床前靜思為何會碰到這種事，其沒有對門前之
    被害人作任何處理，三角刮刀其拿去洗淨後，放置在原來的地方等語，倘被告確
    無殺害被害人之意，其見刀子不小心刺中被害人，理應會迅速幫被害人止血急救
    ，或尋求其他船員之協助幫忙，而非急忙清洗自己供犯罪用之三角刮刀，是被告
    主觀上基於殺人之犯意，持三角刮刀猛力刺向被害人之左胸，應堪認定。
  (八)從而，本件至此事證已臻明確，被告犯行洵堪認定，應依法加以論科。
三、按在中華民國領域外之中華民國船艦或航空機內犯罪者，以在中華民國領域內犯
    罪論，刑法第三條後段定有明文，而「新成祥一一號」係我國高雄市籍漁船，
    是核被告所為，係犯刑法第二百七十一條第一項之殺人既遂罪。本件經審酌被告
    無任何前科，有臺灣高等法院被告全國前案紀錄表一份附卷可按，素行良好，且
    其於本件案發時，年齡已屆五十九歲，遭正值壯年之被害人持生魚片刀主動挑釁
    ，恐被害人將對其不利，加以被害人復有數次持刀追嚇他人甚至傷害他人之情形
    ，方萌生殺意，並僅刺殺被害人一刀，被害人之行為，復為本件案發之主因，被
    告惡性難謂深重等一切情狀，認如科以法定最低度刑，猶嫌過重，在客觀上可引
    起一般人同情，尚堪憫恕，爰依刑法第五十九條之規定，減輕其法定本刑。爰審
    酌被告之犯罪動機、目的、手段，與生活狀況、品行、智識程度，暨前揭情狀，
    量處如主文所示之刑，以資懲儆。公訴人雖具體求處判決被告有期徒刑十一年，
    惟本院經審酌上揭情狀後，認被告經本院判處有期徒刑五年二月，應足以達到教
    化及制裁其犯行之目的，公訴人之求刑略嫌過重，附此敘明。扣案之三角刮刀一
    把，為被告所有供犯罪所用之物，業據其供承在卷，併依刑法第三十八條第一項
    第二款，宣告沒收之。
據上論斷，應依刑事訴訟法第二百九十九條第一項前段，刑法第二百七十一條第一項
、第三條後段、第五十九條、第三十八條第一項第二款，判決如主文。
中      華      民      國    九十二    年     十一     月    二十八    日
                                  臺灣高雄地方法院刑事第五庭
                                    審判長  法  官    吳永宋
                                            法  官    洪能超
                     法  官    劉傑民
右正本證明與原本無異。
如不服本判決，應於判決送達後十日內，向本院提出上訴狀。
                                            書記官    林秀珍
中      華      民      國    九十二    年     十一     月    二十八    日
附錄法條：
刑法第二百七十一條第一項
殺人者，處死刑、無期徒刑或十年以上有期徒刑。


司法院資訊處製作；財團法人民間司法改革基金會備份。
